臺灣高等法院臺中分院民事判決　　　　　96年度上易字第17號
上　訴　人　甲○○
訴訟代理人　蔡得謙律師
訴訟代理人　何立斌律師
被 上訴 人　臺灣新光商業銀行股份有限公司
法定代理人　丙○○
訴訟代理人　乙○○
上列當事人間請求債務人異議之訴事件，上訴人對於中華民國95
年11月14日臺灣臺中地方法院95年度訴字第1636號第一審判決提
起上訴，本院於95年5月22日言詞辯論終結，判決如下：
    主  文
上訴駁回。
第二審訴訟費用由上訴人負擔。
    事實及理由
一、上訴人起訴主張：保證責任台中市第八信用合作社（以下簡
    稱八信）以上訴人、蔡田龍、黃世賢於85年5月25日共同簽
    發、同年8月21日為到期日、面額新台幣（下同）67萬元之
    本票，聲請原法院85年度票字第12931號裁定，八信嗣由誠
    泰商業銀行股份有限公司（以下簡稱誠泰銀行）概括承受後
    ，由誠泰銀行執該本票裁定為執行名義，向台灣南投地方法
    院民事執行處聲請就發票人財產為強制執行，因無財產可供
    執行，經核發債權憑證，被上訴人嗣又合併誠泰銀行，乃持
    上開債權憑證，聲請原法院95年度執字第7230號強制執行，
    就上訴人所有之不動產、存款債權及股份為強制執行。系爭
    本票上之印文雖為上訴人所有之印章所蓋，然系爭本票上上
    訴人之簽名係遭偽造，該印文亦被盜用，上訴人並未在系爭
    本票上簽名蓋印，並無須負系爭本票發票人之責任，該系爭
    本票債權不存在，並依強制執行法第14條第2項規定，訴請
    撤銷強制執行程序等語。
二、被上訴人則辯以：訴外人蔡田龍於民國83年9月間邀上訴人
    及訴外人黃世賢為連帶保證人，向被上訴人之前手八信借款
    多筆，其中一筆67萬元即為系爭本票之借款，該借款並約定
    有利息及違約金。上開多筆借款經拍賣抵押物，尚有本金10
    ,850,871元及其利息違約金未償。被上訴人就系爭借款自應
    負清償責任。系爭本票上之印文，為上訴人所有，縱本票上
    之簽名非上訴人所為，仍視為其代理人所為等語。
三、原審判決駁回上訴人之訴。上訴人不服原判決，提起本件上
    訴，於本院聲明，求為判決：
    (一)原判決廢棄。
    (二)原法院95年度執字第7230號給付票款強制執行事件所為強
      制執行程序，應予撤銷。
    (三)確認被上訴人執有系爭本票債權不存在。
  　並補充陳述稱：
    (一)按由自己之行為表示以代理權授與他人，或知他人表示為
      其代理人而不為反對之表示者，對於第三人應負授權人之
      責任。民法第169條前段定有明文。惟「由自己之行為表
      示以代理權授與他人者，對於第三人應負授權人之責任，
      必須本人有表見之事實，足使第三人信該他人有代理權之
      情形存在，始足當之（最高法院60年台上字第2130號判例
      參照）。證人黃世賢於原審稱：85年5月25日本票名字非
      其所簽，印章係其交予蔡田龍所蓋，此借款係由蔡田龍辦
      理；前因合作關係為蔡田龍之保證人，不清楚何以上訴人
      為保證人、及其有否將印章交由蔡田龍等語，堪認系爭本
      票係蔡田龍持上訴人之印章所蓋，依前開意旨，上訴人不
      須負授權人之責。又依上訴人簽訂之約定書：「立約人對
      貴社之一切授信往來，願遵守左列各條款：第1條，本約
      定書所稱一切債務，係指立約人對貴社所負之票據、借款
      、墊款、保證等債務及其他債務，並包括其利息、遲延利
      息、違約金、損害賠償及其他有關費用；第13條，本約定
      書係補充各個授信契契據之一般性共通約款，於立約人簽
      章交付貴社後生效。」，足証系爭約定書僅係於可能發生
      之個別往來授信契約，即可能為票據、借款、墊款、保證
      或其他契約關係等，所訂之概括綜合約款，簽訂系爭約定
      書並非即謂已與台中八信成立特定之往來授信契約，上訴
      人與台中八信間之法律關係，仍應以其間有否成立特定之
      往來授信契約為據。
    (二)蔡田龍於83年9月、及84年5月間多次向台中八信申請借款
      ，並以上訴人、及黃世賢為連帶保證人，觀之系爭借款申
      請書連帶保證人或共同發票人欄之「甲○○」，顯非上訴
      人本人字跡，亦無上訴人印鑑印文，自無得認上訴人同意
      為蔡田龍之連帶保證人。且上訴人之授信約定書僅係對可
      能發生之個別往來授信契約所訂之概括綜合約款，上訴人
      既未同意擔任蔡田龍借款之連帶保證人，而上訴人與台中
      八信亦無成立特定之往來授信契約，顯見系爭借款申請書
      上之簽名係他人偽簽。縱認系爭670,000元借款係蔡田龍
      於84年5月間申請借款設定額度一千萬元之後續循環動用
      之借款，然該一千萬元借款申請書上之甲○○為他人所偽
      簽，系爭本票借款上之印文雖為上訴人所有，然其並未為
      主債務人向台中八信借款，亦從未同意為蔡田龍之連帶保
      證人，則系爭本票原因債權自不存在。又基於票據之文義
      性、及無因性，本票發票人責任與連帶保證責任亦不得相
      混，上訴人既未在蔡田龍之借款申請書上簽名，尚難認上
      訴人同意為蔡田龍借款之連帶保證人。
四、被上訴人於本院聲明，求為判決：上訴駁回。
    並補充陳述稱：
    (一)依借款申請書及約定書，可知蔡田龍於84年5月間申請借
      款，係以上訴人及黃世賢擔任連帶保證人，設定額度一千
      萬元不定期循環動用，其中520萬元係擔保借款，480萬元
      係無擔保借款，茲述如下：84年5月26日借款520萬元（
      擔保借款），清償日為85年5月26日。84年5月至85年5
      月間，共循環動用借款約27筆，皆已清償。85年5月25
      日書立系爭本票，借款670,000元，清償日為85年8月21日
      。前欠520,000元之借款到期，於85年6月8日展期，清
      償日為86年6月8日，並未清償。自85年6月間至7月間，
      共循環動用借款8筆，金額共計413萬元，未清償。而系爭
      本票借款係循環動用額度之一筆，且未逾循環動用額度一
      千萬元之範圍，並非被上訴人所稱之上訴人與台中八信間
      應另成立特定之往來授信契約等情。按支票係無因證券，
      執票人行使票據上之權利，就支票之取得，有無正當原因
      ，或有無對價關係，自不負證明之責。又發票人欄之印章
      如為真正，即應推定該支票亦屬真正。申言之，得據以判
      斷該支票係為發票人作成。倘主張其印章係被盜用時，則
      被盜用之事實，依舉證責任分配之原則，轉應由為此主張
      者負舉證責任。足証本票印文縱屬真正，若非由本人親自
      蓋印，除本人有確切反證，證明其未授權他人簽發支票外
      ，應推定本人有授權行為，主張印文遭盜用者，即應就該
      主張負舉證責任。
    (二)上訴人已承認83年9月10日、及84年5月17日之約定書為其
      親簽親蓋，依該約定書第1、2、10條，上訴人在系爭借款
      留存被上訴人處之印鑑文件自始至終有效，縱有關文件非
      上訴人簽名，其仍應視為立約人，故蔡田龍於84年5月設
      定借款額度後，於1,000萬設定範圍內有多次動用，系爭
      本票借款為該循環動用之一筆，足認系爭本票應係經授權
      而簽發，又系爭本票經聲請本票裁定後，經強制執行之標
      的物（南屯區○○段676-8地號，3794建號）原所有權人
      為蔡田龍，經被上訴人聲請併案執行（原法院85年執字第
      18793號，強制執行程序中由上訴人之妻曾秋娟於86年9月
      11日參與投標並得標後，又於92年9月23日贈與上訴人，
　　　嗣經被上訴人聲請本件之強制執行，足証前次強制執行程
  　　序期間，上訴人均能得知系爭本票借款存在，且系爭本票
    　裁定於85年10月9日蓋用上訴人本人之印章而為簽收，上
      訴人亦未曾異議，卻遲至標的物遭拍賣時始提起本訴，主
      張其印文遭盜用，復爭執其於85年10月4日住址變更，故
      不知有此本票債權云云，然戶籍謄本僅表示上訴人於85年
      10月4日當日至戶政事務所辦理住址變更，非即表示上訴
      人未居於原住所等語。
五、查上訴人主張被上訴人以系爭本票尚未清償，持原法院85年
    度票字第12931本票裁定為執行名義前執行未果所核發之債
    權憑證，聲請原法院95年度執字第7230號強制執行，就上訴
    人所有之不動產為強制執行等情，業據其提出系爭本票影本
    、臺灣南投地方法院債權證、強制執行聲請狀、及原法院民
    事執行處函等件為証，並為被上訴人所不爭執，堪信上訴人
    上開部分之主張為真實。惟上訴人主張：其在系爭本票上之
    印文，雖係其所有之印章所蓋，惟並非其未為，而係被盜蓋
    一節，則為被上訴人所否認，並以上詞置辯。
六、經查：被上訴人辯以：系爭本票債權係訴外人蔡田龍申請借
    款，以上訴人為連帶保證人，設定額度1,000萬元不定期循
　  環動用借款，於84年5月起至85年5月間所動用之借款，部分
    已清償，部分尚未清償，系爭本票之借款尚未清償，亦屬循
    環借款中之一筆，上訴人前與八信簽有往來授信契約等語，
    並提出全部借款申請書、及約定書為証（見本院卷第38至50
    頁）；而上訴人於本院就訴外人蔡田龍為盈佳股份有限公司
　　董事長，其為該公司股東，訴外人黃世賢則為該公司董事，
  　因盈佳公司於84年間欲辦理票貼，蔡田龍乃邀其擔任盈佳公
    司之保證人，向被上訴人之前身八信貸款，並簽有約定書，
    其有在83年9月10日、及84年5月17日之約定書上簽名蓋章等
    語甚詳（見本院卷第19頁反面、第59反面）。再依上訴人簽
    訂之約定書載明：立約人就約定書所載一切債務，即立約人
    對被上訴人所負之票據、借款、墊款、保證等債務及其他債
    務，並包括其利息、遲延利息、違約金、損害賠償及其他有
    關費用負清償之責任。被上訴人已主張系爭本票為上開約定
    書約定借款之一部分，迄今未清償，被上訴人仍執有系爭本
    票，自屬成立約定書內容所示借貸債務之憑據，上訴人以兩
    造間並無成立特定之往來授信契約云云，自不足採。次按在
    票據上簽名者，依票上所載文義負責。二人以上共同簽名時
    ，應連帶負責。又票據上之簽名，得以蓋章代之。票據法第
    5條、第6條分別定有明文。足見依票據上所載文義負發票責
    任之人，以在票據上簽名或蓋章二者備其一，即生發票效力
　　。又當事人主張有利於己之事實，就其事實負有舉證責任。
　  又私人之印章，由自己使用為常態，被人盜用為變態，主張
    變態事實之當事人，自應就此印章被盜用之事實負舉證責任
    。系爭本票上之印文為上訴人所有，為其所不爭執，上訴人
    主張系爭本票上之其簽名係遭偽造、印文亦被盜用云云，揆
    諸前揭說明，上訴人自須其印章就被盜用之事實，負舉證責
    任，惟上訴人並未就此有利於己之事實負舉證之責，僅空口
    否認，自無足憑。則被上訴人以系爭本票係經授權而簽發，
    應可採信。至上訴人又以其於85年10月4日已搬離大墩七街
    之住處，惟系爭本票裁定於85年10月9日仍送達至上開住處
    ，致其無法提出異議、或確認本票債權不存在之訴等語，並
    提出戶籍謄本為証，惟經本院調閱原法院85年度票字第1293
    1號本票裁定卷查明，系爭本票裁定送達證書上蓋有上訴人
    印章，上訴人雖以該印章非其所有，惟上訴人如確已搬離上
    址，如何仍有其姓名之印章可蓋，又戶籍之變更或有基於行
    政上之特定目的者，尚無法証明上訴人並未居住於該處，上
    訴人此部分之主張，亦無足取。
七、綜上所述，上訴人本於確認系爭本票債權不存在法律關係、
    及依強制執行法第14條第2項規定，訴請撤銷原法院95年度
    執字第7230號給付票款強制執行程序，均為無理由，原審為
    上訴人敗訴之判決，並無不合，上訴意旨猶執詞指摘原判決
    不當，求予廢棄改判，為無理由，應予駁回。
八、本案事實已臻明確，兩造其餘攻擊防禦方法，不足以影響本
    判決結果，爰不一一論述，併此敘明。
據上論結：本件上訴為無理由，依民事訴訟法第449條第1項、第
78條，判決如主文。
中　　華　　民　　國　　96　　年　　6 　　月　　5 　　日
                  民事第四庭    審判長法  官  黃斐君
                                      法  官  陳蘇宗
                             　       法  官  張浴美
以上正本係照原本作成。
不得上訴。
                                      書記官  郭振祥
中　　華　　民　　國　　96　　年　　6 　　月　　6 　　日
                                                      Ｍ
